最　高　行　政　法　院　判　決　　　　　　　　　　九十一年度判字第四二五號
　　原　　　告　甲○○○
　　　　　　　　乙○○○
　　被　　　告　臺北縣政府
　　代　表　人　蘇貞昌
右當事人間因徵收補償事件，原告不服內政部中華民國八十九年三月三十日台八九內
訴字第八九○二九三八號再訴願決定，提起行政訴訟。本院判決如左：
　　主  文
原告之訴駁回。
訴訟費用由原告負擔。
    事  實
緣原告等所有台北縣新莊市○○段一九六（面積○．○○三一公頃）、一九七、一八
六（面積○．○○三一公頃）、一八八（面積○．○○三二公頃）地號土地及其地上
物，經被告以六十九年七月五日北府地四字第一二四二一一號公告徵收作為新莊市七
－一號都市○○道路工程用地，被告並以六十九年八月七日北府地四字第一六七二二
八號函通知領取補償。嗣因該路段辦理地籍更正及地籍圖重測結果實際使用面積與原
徵收面積不符，經分別報請臺灣省政府以七十九年二月六日府地二字第一二九二七號
函及八十八年一月七日府地二字第一一九五八九號函同意更正徵收，原告乙○○○所
有系爭一八六、一八八地號土地因前項更正而需分別增加徵收○．○○○六○二公頃
及○．○○○五六七公頃土地，而原告甲○○○所有系爭一九六地號土地因前項更正
而需增加徵收○．○○○七三九公頃，經被告以八十八年一月二十日北府地四字第一
二三二六號公告徵收，並將徵收土地地價補償費公告清冊放置新莊市公所備供閱覽。
原告有異議，於八十八年二月十九日提出陳情，要求確定正確之中心樁，如中心樁錯
誤，徵收房地應以協議價購辦理，案經被告以八十八年四月七日北府工都字第一八七
五一號函復：「．．．二、經查案內新莊市○○○號道路計畫道路中心樁，前經民國
七十八年間已辦理過都市計畫樁位重測，至今並無錯誤及偏差之情事，．．．。三、
．．．更正徵收增加面積部分係依照八十七年七月一日公告現值予以補償。」原告不
服，以六十九年度所辦理之徵收既未依法辦理提存，則原徵收作業並未完成，六十九
年度徵收之土地理應依八十七年度公告現值補償云云，循序提起訴願、再訴願，遞遭
決定駁回，乃向本院提起行政訴訟。茲摘敘兩造訴辯意旨如次：
原告起訴意旨及補充理由略謂：一、原告等所有之系爭房屋係依被告指定之建築線合
法建築：查原告甲○○○所有門牌號碼台北縣新莊市○○街三十四號房屋、原告乙○
○○所有同街四十二號一樓、四十四號一、二樓房屋係於六十一年所興建，興建當時
安寧街已計劃為二十米之計畫道路，原告乃依照隸屬被告之臺北縣工務局指定之建築
線退縮五十公分建築。系爭房屋於建築之初，係經被告許可，完全依被告許可之範圍
建築，此有建築平面圖正本、建築執照、使用執照可證。原告之系爭建物既係被告所
指定之建築線並退縮五十公分建築，而迄今安寧街並無因都市計畫變更致需加寬道路
，而與六十一年系爭房屋建築當時相同，仍為二十米計畫道路，則原告等所有之系爭
房地即無需要拆屋徵地之可能，茲卻發生需拆屋徵地之情事，無非係因道路中心樁偏
差位移所致，業經用地機關新莊市公所於八十六年十一月二十一日召開之「七－一號
都市○○道路（安寧街）徵收案說明會」中自承在案。而被告歷經訴願、再訴願，以
迄行政訴訟均稱新莊都市計畫遲至六十二年元月二十日始公告發佈實施，六十一年時
尚無都市計畫，更無所謂面臨二十米計畫道路據以指定建築線之情事，然始終未見被
告就此辯解舉出具體證據加以證明，要難令人採信。況縱不論六十一年當時究有無都
市計畫，原告所有之房屋既係合法領有建築執照，信賴被告許可而建築之房屋，此信
賴即應加以保護，而不容被告嗣後加以推諉，逕行要求拆屋。二、被告徵收、提存程
序不合規定：查平均地權條例第十條規定：「本條例實施地區之土地，政府於依法徵
收時，應依照徵收當期之公告土地現值，補償其地價。」暨其施行細則第六條規定：
「本條例第十條所稱徵收當期之公告土地現值，係指徵收公告期滿第十五日當時公告
土地現值而言。」本件被告及新莊市公所一再指稱道路中心樁並無偏差，原告以中心
樁偏差拒領補償費為無理由。但查，道路中心樁既無偏差則新莊市公所為何須報請被
告同意後更正中心樁之位置？此已屬自相矛盾。況且原六十九年徵收之公告內容既已
錯誤，被告於八十八年一月二十日以重新測定中心樁及地籍分割之狀態為公告更正徵
收，則原徵收之效力自應於更正後始生效力，從而揆諸首揭平均地權條例第十條暨其
施行細則第六條規定，全部徵收補償費當均應依照八十七年期之土地公告現值計算始
為正確。乃被告與新莊市公所一錯再錯，徒辯稱六十九年已辦理徵收，應以六十九年
公告現值計算補償費而置人民權益於不顧。三、被告所為提存不生效力：土地徵收，
係國家因公共事業之需要，對人民受憲法保障之財產權，經由法定程序予以剝奪之謂
。規定此項徵收及其程序之法律必須符合必要性原則，並應於相當期間內給予合理之
補償。故徵收土地之所有權人於補償費發給或經合法提存前雖仍保有該土地之所有權
，惟土地徵收對被徵收土地之所有權人而言，係為公共利益所受特別犧牲，是補償費
之發給不宜遲延過久。本此意旨，土地法第二百三十三條明定補償費應於「公告期滿
後十五日內」發給。此法定期間除對徵收補償有異議，已依法於公告期間內向該管地
政機關提出，並經該機關提交評定或評議或經土地所有權人同意延期繳交者外，應嚴
格遵守（參司法院釋字第一一○號解釋）。內政部中華民國七十八年一月五日台內字
第六六一九九一號令發布之「土地徵收法令補充規定」，係主管機關基於職權為執行
土地法之規定所訂定，其中第十六條規定：「政府徵收土地，於請求法律解釋期間，
致未於公告期滿十五日內發放補償地價，應無徵收無效之疑義」，與土地法第二百三
十三條之規定未盡相符，於憲法保障人民財產權之意旨自屬有違，訴願決定予以採用
，顯有錯誤，此有司法院釋字第四二五號解釋足供參照。按被告就六十九年徵收部分
擬發放予原告之補償費並未於當年度公告期滿後十五日辦理提存，則六十九年之徵收
處分為無效，甚為顯然。四、新莊市公所亦承認原徵收地籍與中心樁不符：按由新莊
市公所於八十六年十一月二十一日上午九時三十分所舉辦之「七－一號都市○○道路
（安寧街）徵收案說明會」中，亦承認「安寧街徵收案係六十九年六月十日奉省府核
准徵收，其中中港厝段部份已開闢完成，而街後小段部份因地籍分割與中心樁不符，
業主有異議陳情，致未能開闢，而原徵收地籍分割與中心樁不符，經地政事務所依法
辦理逕為面積更正後又辦理地籍重測，致實際使用面積與原陳報徵收面積有出入，案
經本所邀集相關單位研商結果，將以更正徵收方式辦理，即更正徵收增加面積之補償
費以更正徵收當期之公告土地現值加四成補償。」，此有該說明會會議紀錄可稽，是
姑不論本件徵收是否合法生效，惟新莊市公所暨已允諾就「更正徵收增加面積之補償
費以更正徵收當期之公告土地現值加四成補償」，則豈可出爾反爾失信於民。五、既
已合法徵收，為何原告仍須繳納地價稅：再查，被告一再宣稱本案土地已經合法徵收
，則本案土地應為用地機關所有方是，乃自被告所稱之六十九年徵收完成之日起，原
告仍須按期緻納原已徵收之地價稅，此不由得令人懷疑被告彼時是否已知徵收因面積
錯誤不生效力而始繼續由稅捐稽徵機關命原告繳納地價稅？綜上所陳，本件原處分顯
有違誤，乃訴願、再訴願決定遞予維持，自亦為法所不許，請判決均予撤銷等語。
被告答辯意旨略謂：一、經查原告所有建物係民國六十一年間取得建照，而本縣新莊
都市計畫遲至民國六十二年元月二十日始公告發佈實施，其樁位亦於民國六十四年間
始測釘完成並點交新莊地政事務所辦理地籍逕為分割；是故於民國六十一年時新莊地
區尚無都市計畫，更無所謂面臨二十米計畫道路據以指定建築線等情事；原告所陳，
依本府核發之建築線並退縮五十公分建築，顯為誤解。二、原告因針對本案中心樁是
否偏差存有疑義，於六十九年發放補償費時，拒絕受領，為解懸案，新莊市公所於前
台灣省政府同意核准更正後，同時於八十八年三月二十二、二十三日通知原告，惟仍
遭拒領，被告遂於八十八年四月八日將補償費提存於板橋地方法院待領，並於同年四
月二十六日北府地四字第一五一五八七號函請新莊地政事務所辦理徵收移轉登記，經
前台灣省政府八十七年五月十四日八七地二字第二五○六二號函同意備查，完成徵收
備查程序。依據平均地權條例第十條規定：「本條例實施地區之土地，政府於依法徵
收時，應按照徵收當期之公告現值，補償其地價」暨其施行細則第六條規定：「本條
例第十條所稱徵收當期之公告現值，係指徵收公告期滿第十五日當時之公告現值而言
。」本案於六十九年報經前台灣省政府核准徵收後，業已通知原告於公告期滿第十五
日內發給補償費，後雖因道路中心樁檢測及更正地籍等因素，乃延至八十八年四月八
日將補償費提存於板橋地方法院待領；然查土地法及有關法律對提存之期限，並未規
定，且依行政院五十九年十二月一日台五十九內一○九○七號令規定，關於徵收土地
之補償費遇有拒絕受領等情事，應於徵收公告期滿後第十六日起一個月內辦理提存待
領，惟此項提存時間之規定，祇屬訓示性質，並非法定不變期間，市縣地政機關實際
提存日期如有超越是項期限，僅屬行政責任問題，對於土地徵收核准案之效力，並無
影響。三、本案前經主管機關前台灣省政府訴願審議委員會及內政部訴願委員會均認
定原告申訴為無理由，顯見本府對本案之處分並無不當。綜上，原處分並無違誤，原
告之訴顯無理由，請依法駁回等語。
  理  由
按平均地權條例第十條規定：「本條例實施地區內之土地，政府於依法徵收時，應按
照徵收當期之公告土地現值，補償其地價。在都市計畫區內之公共設施保留地，應按
毗鄰非公共設施保留地之平均公告土地現值，補償其地價，．．．。」又同條例施行
細則第六條規定：「本條例第十條所稱徵收當期公告土地現值，係指徵收公告期滿第
十五日當時之公告土地現值而言。．．．。」本件原告等所有台北縣新莊市○○段一
九六（面積○．○○三一公頃）、一九七、一八六（面積○．○○三一公頃）、一八
八（面積○．○○三二公頃）地號土地及其地上物，經被告以六十九年七月五日北府
地四字第一二四二一一號公告徵收作為新莊市七－一號都市○○道路工程用地，被告
並以六十九年八月七日北府地四字第一六七二二八號函通知領取補償。嗣因該路段辦
理地籍更正及地籍圖重測結果實際使用面積與原徵收面積不符，經分別報請臺灣省政
府以七十九年二月六日府地二字第一二九二七號函及八十八年一月七日府地二字第一
一九五八九號函同意更正徵收，原告乙○○○所有系爭一八六、一八八地號土地因前
項更正而需分別增加徵收○．○○○六○二公頃及○．○○○五六七公頃土地，而原
告甲○○○所有系爭一九六地號土地因前項更正而需增加徵收○．○○○七三九公頃
，經被告以八十八年一月二十日北府地四字第一二三二六號公告徵收，並將徵收土地
地價補償費公告清冊放置新莊市公所備供閱覽。原告有異議，於八十八年二月十九日
提出陳情，要求確定正確之中心樁，如中心樁錯誤，徵收房地應以協議價購辦理，案
經被告以八十八年四月七日北府工都字第一八七五一號函復：「．．．二、經查案內
新莊市○○○號道路計畫道路中心樁，前經民國七十八年間已辦理過都市計畫樁位重
測，至今並無錯誤及偏差之情事，．．．。三、．．．更正徵收增加面積部分係依照
八十七年七月一日公告現值予以補償。」原告不服，循序提起行政訴訟主張渠等所有
台北縣新莊市○○街三十四號、四十二號一樓、四十四號一、二樓房屋係於六十一年
所興建，興建當時上開房屋所面臨之安寧街即為二十米計畫道路，原告等於建築之初
，即係依照被告所屬之臺北縣政府工務局所指定之建築線退縮五十公分建築。而迄今
安寧街仍為二十米計畫道路，並無因都市計畫變更致需加寬道路，因而原告等所有房
地即無需要拆屋徵地之可能，茲卻發生需拆屋徵地之情事，無非係因道路中心樁偏差
位移所致，被告於八十八年一月二十日以重新測定中心樁及地籍分割之狀態為公告更
正徵收，則原徵收自應於更正後始生效力，依平均地權條例第十條暨其施行細則第六
條規定，全部徵收補償費當均應依照八十七年期之土地公告現值計算始為正確；況且
六十九年度所辦理之徵收並未於當年度公告期滿後十五日辦理提存，則六十九年之徵
收處分應屬無效云云。查原告甲○○○所有台北縣新莊市○○段一九六地號中之○．
○○三一公頃土地及○．○○○七三九公頃土地，原告乙○○○所有同段一八六地號
中之○、○○三一公頃土地及○、○○○六○二公頃土地、同段一八八地號中之○、
○○三二公頃土地及○、○○○五六七公頃土地，分經被告六十九年七月五日及八十
八年一月二十日徵收公告，被告分別按徵收公告期滿之第十五日當時之六十九年度公
告土地現值及八十七年度公告土地現值予以補償，並無不合。又原告等所有台北縣新
莊市○○街三十四號、同街四十二號一樓、四十四號一、二樓房屋係民國六十一年間
取得建照，而台北縣新莊都市計畫遲至民國六十二年元月二十日始公告發佈實施，其
樁位亦於民國六十四年間始測釘完成並點交新莊地政事務所辦理地籍逕為分割，業據
被告查明，故於民國六十一年時新莊地區尚無都市計畫，更無所謂面臨二十米計畫道
路據以指定建築線之情事，原告所稱渠依被告核發之建築線並退縮五十公分建築，顯
有誤解。系爭土地於六十九年即經台灣省政府以六十九年六月十一日六九府地四字第
五三○六六號函核准徵收，嗣因該路段辦理地籍更正及地籍圖重測結果實際使用面積
與原徵收面積不符，經報請臺灣省政府以七十九年二月六日府地二字第一二九二七號
函及八十八年一月七日府地二字第一一九五八九號函同意更正徵收，而需增加徵收面
積，惟不論其增加徵收原因是否地籍分割與中心樁不符，要難謂其後更正徵收之處分
已撤銷六十九年所為徵收處分，被告辦理更正徵收補償，未追溯前次所徵收土地，按
八十七年七月一日公告現值予以補償，於法並無違誤。系爭更正徵收，係於原徵收部
分外增加徵收面積，與六十九年徵收部分為兩併存之徵收處分。原告稱六十九年之徵
收處分已被撤銷，應按因地籍更正及地籍圖重測結果公告更正徵收年度即八十七年度
之公告土地現值補償，洵無可採。又司法院院字第二七○四號解釋，所稱徵收失效係
指需用土地人未於公告完畢後十五日內將應補償地價及其他補償費繳交主管地政機關
發給受補償人之情形而言。本件並非需用土地人延不繳交補償地價及其他補償費，而
係原告於發給補償地價及補償費時拒不受領，被告官署不得已而予依法提存，其情形
迥不相侔，自不容援引上開解釋，而主張土地徵收案失效，本院五十七年判字第四七
六號著有判例。原告以系爭土地六十九年度被徵收，因未依法辦理提存，原徵收作業
並未完成，應按被告於八十八年一月二十日公告增加徵收之八十七年度公告土地現值
予以補償，亦屬依法無據。至所稱系爭土地於六十九年徵收後仍按期繳納地價稅，不
論是否屬實，要屬另一問題，尚不影響本件徵收補償效力。一再訴願決定遞予駁回之
決定，揆諸首揭規定，經核並無違誤。原告起訴論旨，難謂有理由，應予駁回。
據上論結，本件原告之訴為無理由，爰依行政訴訟法施行法第二條、行政訴訟法第九
十八條第三項前段、第一百零四條、民事訴訟法第八十五條第一項前段，判決如主文
。
中　　華　　民　　國　　九十一　　　年　　　三　　　　月　　二十八　　　日
                    最 高 行 政 法 院  第 五 庭
                                審 判 長 法  官　　　徐　樹　海
                                         法  官      黃  璽  君
                                         法  官　　　鄭　淑　貞
                                         法  官　　　林　家　惠
                                         法  官　　　林　茂　權
右  正  本  證  明  與  原  本  無  異
　　　　　　　　　　　　　　　　　　　　 法院書記官　阮　桂　芬
中　　華　　民　　國　　九十一　　　年　　　三　　　　月　　二十八　　　日
